臺灣高雄地方法院民事判決　　　　　　 94年度簡上字第126號
上　訴　人　乘寬工業股份有限公司
法定代理人　丁○○
訴訟代理人　甲○○
被上訴人　　乙○○
訴訟代理人　朱立人律師
當事人間請求給付報酬事件，上訴人對於民國94年5 月27日本院
93年度簡字第274 號第一審判決提起上訴，本院於94年11月17日
言詞辯論終結，判決如下：
  主  文
原判決關於命上訴人給付超過新台幣參拾捌萬伍仟元本息部分，
及該部分假執行之宣告暨訴訟費用之裁判，均廢棄。
上開廢棄部分，被上訴人在第一審之訴駁回。
其餘上訴駁回。
第一、二審訴訟費用由上訴人負擔十分之九，其餘由被上訴人負
擔。
  事實及理由
一、被上訴人主張：上訴人於民國92年9 月3 日經被上訴人居間
    介紹，以新臺幣（下同）3,850 萬元，向訴外人邱周金枝及
    朝勝木業股份有限公司（下稱朝勝公司）購買坐落在高雄縣
    岡山鎮○○○段606-21、606-143 、606-144 、606-160 地
    號土地暨其上門牌高雄縣岡山鎮○○路16號所屬之各棟建物
    （下稱系爭房地），上訴人事先即允諾如買賣成交願給付被
    上訴人以成交金額1%計算之報酬。又上訴人於上述買賣契約
    成立後，另介紹相關之施工廠商與被上訴人洽談廠房興建事
    宜，上訴人並以公司負責人北上工作無法監工為由，委託被
    上訴人幫忙監工建廠，時間為2 個月，每月工資3 萬元。詎
    上訴人於取得系爭房地所有權後，竟拒絕給付被上訴人仲介
    報酬38 5,000元，於廠房修建完成後，亦拒絕給付被上訴人
    監工工資6 萬元，屢經催討均無效果，爰依民法第565 條、
    第566 條、第568 條第1 項及僱傭契約之法律關係，請求判
    命被告給付報酬及工資共計445,000 元，及自起訴狀繕本送
    達翌日（即93年6 月10日）起至清償日止，按年利率百分之
    五計算之利息。原審判決被上訴人全部勝訴，上訴人提起上
    訴，被上訴人於本院答辯聲明：上訴駁回。
二、上訴人則以：當初因買賣價格不符上訴人之期待，故於議價
    時即言明被上訴人不得向上訴人收取仲介費，其後上訴人始
    簽立系爭房地買賣契約買受系爭房地。又本件買賣契約成立
    後，出賣人之履約問題均交由被上訴人處理，被上訴人原與
    出賣人議定仲介費為1.5%，但因被上訴人之嚴重疏失，告知
    上訴人出賣人原有工業電力設備均歸上訴人，惟未獲出賣人
    允諾，經協議後，出賣人與被上訴人同意分擔因此衍生之費
    用30餘萬元，故被上訴人所得向出賣人收取之仲介費用須扣
    除17萬元，取其整數即為出賣人事後支付被上訴人之仲介費
    40萬元。況且，光潭路為系爭房地唯一對外聯絡道路，於上
    訴人於簽立系爭房地買賣契約時迄至93年1 月間上訴人付款
    時，均無遭他人設置路障之情形，然於93年1 月間上訴人付
    款後未久，即遭他人設置路障，因系爭房地出賣人將買賣契
    約之履行委由被上訴人處理，經上訴人遂被上訴人表明須清
    除路障始願支付尾款，惟於上訴人支付尾款未久，該路障非
    但未移除，架設範圍反更寬，被上訴人顯係施用詐術為利於
    出賣人之行為，依民法第571 條規定，自不得向上訴人請求
    居間報酬。另上訴人買受系爭房地後，即委由訴外人丙○○
    承攬修建廠房，所有事務均係上訴人與丙○○接洽，且由丙
    ○○在現場監督指揮工人工作，而地板工程部分亦係上訴人
    與訴外人陳國治談妥施作範圍及方式後，由陳國治施作，待
    完工後由上訴人進行驗收，均未僱請被上訴人監工等語資為
    抗辯。上訴人於本院上訴聲明：原判決廢棄，被上訴人在第
    一審之訴駁回。
三、兩造不爭執之事項：上訴人於92年9 月3 日經被上訴人居間
    介紹，以3,850 萬元向邱周金枝及朝勝公司購買系爭房地，
    上訴人並於買受系爭房地後，委由丙○○修建廠房及陳國治
    施作地板工程，業據證人即朝勝公司負責人邱啟志、丙○○
    、陳國治到庭證述明確，並有不動產買賣契約書為證。
四、本件之爭點為：(一)上訴人是否應支付被上訴人以買賣價格1%
    計算之仲介費用？(二)上訴人可否依民法第571 條主張免付報
    酬？(三)上訴人是否僱請被上訴人監工？如有，監工期間及費
    用為何？茲分述本院之判斷如下：
  (一)上訴人是否應支付被上訴人以買賣價格1%計算之仲介費用？
  1.上訴人曾於92年9 月3 日經被上訴人居間介紹，以3,850 萬
    元向邱周金枝及朝勝公司購買系爭房地之情屬實，業已認定
    如前，足認上訴人確係因被上訴人之居間介紹而與邱周金枝
    及朝勝公司訂立系爭房地之買賣契約。又系爭房地賣賣契約
    書上，除載明出賣人、承買人外，尚載明介紹人，由被上訴
    人於該欄簽名一節，業據證人即承辦系爭房地訂約事宜之代
    書劉森添於原審證述明確（見原審卷第58頁），為兩造所不
    爭執，並有系爭房地買賣契約書為證（見原審卷第11、12頁
    ），堪信為真實；而證人劉森添於原審結證稱，一般土地買
    賣都有仲介費，習慣上都會寫介紹人，避免事後發生糾紛，
    如買賣雙方未特別約定，一般仲介費為買一賣一（一係指即
    買賣價金之1%），簽立系爭房地買賣契約時雙方對此並無意
    見等語（見原審卷第58、59頁），證人即朝勝公司股東李良
    榮於原審證稱，朝勝公司法定代理人邱啟志表示系爭房地之
    買賣仲介費由買賣雙方各自負擔等語（見原審卷第58頁），
    及證人邱啟志於原審證稱，系爭房地買賣契約書上並無有關
    傭金之記載，對傭金部分已無印象，但有給付介紹人介紹費
    ，對買方之仲介費不知情等語（見原審卷第81頁）等語，與
    被上訴人所述仲介費部分並無書面約定等語（見原審卷第30
    頁），互核相符，並有朝勝公司給付40萬元予原告之各類所
    得扣繳暨免扣繳憑單在卷可稽（見原審卷第63頁）在卷可稽
    ，足認上開證人所述屬實而堪採信。則自上開證人之證述，
    尚不足以證明兩造間就給付被上訴人之居間報酬已為約定，
    被上訴人復未提出其他證據證明兩造間有給付報酬之約定存
    在，是被上訴人主張上訴人有口頭允諾給付報酬云云，即難
    採信。
  2.按稱居間者，謂當事人約定，一方為他方方報告訂約之機會
    ，或為訂約之媒介，他方給付報酬之契約；如依情形，非受
    報酬，即不為報告訂約機會或媒介者，視為允與報酬。未定
    報酬額者，按照價目表所定給付之。無價目表者，按照習慣
    給付；居間人，以契約因其報告或媒介而成立者為限，得請
    求報酬，民法第565 條、第566 條、第568 條第1 項分別定
    有明文。上訴人雖未允諾給付被上訴人居間仲介費，惟系爭
    房地出賣人朝勝公司事後確已支付40萬元之仲介費予被上訴
    人，及參以系爭房地買賣契約上除記載買賣雙方外，尚載明
    介紹人，由被上訴人親自簽名，此顯係為使買賣雙方與介紹
    人間對是否有居間介紹情事暨所生之其他權益事項發生爭執
    時，有所依循而為記載，否則即無庸於僅提及買賣雙方權利
    義務之系爭房地買賣契約書中，加載介紹人，是以，依系爭
    房地買賣之客觀情狀，存有如被上訴人非受報酬，即不為報
    告訂約機會或媒介之情事等節，應堪認定。則依上開規定，
    應視為上訴人有允與報酬。
  3.又兩造就系爭房地買賣之仲介費用並未約定，亦無價目表可
    資依循，即應依習慣定其報酬。而經介紹人居間仲介之土地
    買賣，一般均會在買賣契約上載明介紹人，避免事後發生糾
    紛，且如買賣雙方未特別約定，即由買賣雙方各支付買賣價
    金1%之款項作為仲介費用等情，業據證人劉森添證述如前，
    堪認依習慣買方所應支付之仲介費為買賣價格之1%，從而，
    被上訴人主張上訴人就系爭房地之買賣，應支付被上訴人以
    買賣價格1%計算之居間報酬即385,000 ，於法即屬有據。
  (二)上訴人可否依民法第571 條主張免付報酬？
  1.按居間人違反其對於委託人之義務，而為利於委託人之相對
    人之行為，或違反誠實及信用方法，由相對人收受利益者，
    不得向委託人請求報酬及償還費用，民法第517 條固定有明
    文。惟按居間人關於訂約事項，應就其所知，據實報告於各
    當事人，對於顯無履行能力之人，或知其無訂立該約能力之
    人，不得為媒介，為民法第537 條第1 項所明文規定，即居
    間人應就相對人之信用、物之價值、效用、品質等有關訂約
    事項，據實報告於委託人，且就相對人是否顯無履行能力，
    應盡善良管理人之注意，於相對人顯無履行能力或知悉相對
    人並無訂立該契約能力時，不得為媒介，此即為居間人之忠
    實居間義務。故須居間人違反其上開忠實居間之義務，或其
    他與委託人所約定之義務，而為有利於相對人之行為，或違
    反誠實信用方法，由相對人收受利益，委託人始得依民法第
    517 條規定主張免付居間報酬。
  2.本件上訴人係以93年1 月間其支付買賣價款後未久（支付尾
    款前），系爭房地之唯一對外聯絡道路即遭該道路所有權人
    設置路障，影響上訴人車輛之通行，經被上訴人帶同上訴人
    至地主住處協調後，地主允諾會讓上訴人之車輛通行，然於
    上訴人支付尾款後未久，該路障非但未移除，架設範圍反更
    寬，更不利於上訴人之通行，抗辯被上訴人有民法第571 條
    之事由而不得請求報酬云云。惟上訴人所抗辯之上開事由，
    均屬系爭房地買賣契約成立後，上訴人履行其支付買賣價款
    期間所發生者，斯時被上訴人之居間行為業已完成，且系爭
    房地之出賣人早已依約將系爭房地交由上訴人使用並移轉所
    有權，為上訴人所不爭執，並無何出賣人顯無履行能力之情
    形存在；加以上訴人通行上之不便乃他人之行為導致，尚非
    認與被上訴人有何關連，而上訴人復未提出其他證據證明被
    上訴人有違反委託人之義務或以違反誠實、信用之方法使出
    賣人受益之情形，是上訴人此部分之抗辯不足採信。
  (三)上訴人是否僱請被上訴人監工？如有，監工期間及費用為何
    ？
    上訴人於買受系爭房地後，曾委由丙○○修建廠房及陳國治
    施作地板工程，工程進行期間，被上訴人經常到施工現場，
    上訴人之法定代理人丁○○則甚少至施工現場等節，固據證
    人陳國治、丙○○證述明確（見原審卷第88、89頁、本院卷
    第39、40頁），且為兩造所不爭執，堪信為真實。惟據證人
    丙○○結證稱，不知兩造間就廠房修建工程有何約定，就施
    工事宜會以電話與丁○○聯絡，有時會直接找丁○○，有時
    會先跟被上訴人聯絡，被上訴人曾表示由於該修建廠房工程
    係其介紹證人施作，遂至現場察看證人施作情形，被上訴人
    亦曾表示係至施工現場幫丁○○看顧現場工作等語（見本院
    卷第40至42頁），及證人陳國治證稱，不知兩造間之關係，
    因為丁○○都不在，所有工作事宜均交代被上訴人轉告，現
    場工作由被上訴人發落等語（見原審卷第89頁），則自上開
    證人之證述，可知上訴人未曾對證人丙○○、陳國治表示已
    僱請被上訴人擔任現場監工，如上訴人確有僱請被上訴人監
    工，何以未將此重要事項告知在場施工人員，致使在場施工
    人員不知被上訴人乃監工人員，甚至關於施工事宜仍須直接
    與丁○○聯絡處理，是被上訴人是否係因受上訴人之僱用而
    經常前往施工現場，尚非無疑。此外，被上訴人就係受上訴
    人之僱請而監工部分，並未提出其他證據加以佐證，是被上
    訴人此部分之主張，尚難信為真實，上訴人抗辯兩造間並無
    僱傭關係存在等語，即堪採信，則被上訴人依僱傭契約之法
    律關係向上訴人請求工資6 萬元，即屬無據。
五、綜上所述，系爭房地買賣契約確係被上訴人居間介紹而成立
    ，上訴人雖未允諾給付被上訴人居間費，然因依系爭房地買
    賣之客觀情狀，被上訴人如未受報酬，即不會為上訴人仲介
    系爭房地買賣，依民法第566 條第1 項規定，應視為上訴人
    有允與報酬，且因兩造並未約定仲介費用之價額，亦無價目
    表可資依循，即應依習慣以買賣價格之1%定其報酬，從而，
    被上訴人依民法第565 條、第566 條、第568 條第1 項之規
    定，請求上訴人給付居間報酬，即屬有據，至被上訴人依僱
    傭契約之法律關係請求上訴人給付工資6 萬元部分，則屬無
    據。從而，被上訴人本於居間契約之法律關係，請求上訴人
    給付385,000 元，及自起訴狀繕本送達翌日即93年6 月10日
    起至清償日止，按年利率5%計算之利息，為有理由，應予准
    許，逾此部分之請求為無理由，應予駁回。原審就上開不應
    准許部分，命上訴人為給付並依職權為假執行之宣告，尚有
    未洽，上訴意旨就此部分指摘原判決不當，求予廢棄改判，
    為有理由，應由本院廢棄，並改判如主文第2 項所示。另就
    上開應准許部分，原審為上訴人敗訴之判決，其理由雖有未
    合，惟結論與本院認定一致，仍應予以維持，上訴意旨指摘
    原判決不當，求予廢棄，為無理由，應予駁回。
六、結論：本件上訴為一部有理由，一部無理由，依民事訴訟法
    第436 條之1 第3 項、第449 條第2 項、第450 條、第79條
    ，判決如主文。
中　　華　　民　　國　　94　　年　　11　　月　　30　　日
            民事第五庭審判長法　官　魏式璧
                            法　官　方錦源
                            法　官　黃悅璇
正本係照原本作成。
本判決不得上訴。
中　　華　　民　　國　　94　　年　　11　　月　　30　　日
                            書記官　董明惠
